【裁判字號】    95,易,460
【裁判日期】    951122
【裁判案由】    毒品危害防制條例
【裁判全文】
臺灣基隆地方法院刑事判決               95年度易字第460號
公  訴  人  臺灣基隆地方法院檢察署檢察官
被      告  甲○○
上列被告因違反毒品危害防制條例案件，經檢察官提起公訴（95
年度偵字第611 號、95年度毒偵字第264 號），被告並為有罪陳
述，本院合議庭乃裁定由受命法官獨任以簡式審判程序進行審理
，並判決如下：
    主  文
甲○○施用第二級毒品，累犯，處有期徒刑陸月，如易科罰金，
以銀元佰元即新臺幣玖佰元折算壹日；扣案之第二級毒品安非
他命壹包（含袋毛重公克），併同無從與之完全析離之分裝袋
壹只，均沒收銷燬。
    事  實
一、甲○○前於民國85年間，因初犯施用毒品案件（違反麻醉藥
    品管理條例），經臺灣臺北地方法院檢察署檢察官提起公訴
    ，乃猶未經法院審理終結，旋又再因施用毒品案件，經觀察
    、勒戒後，認有繼續施用毒品之傾向，經法院裁定送強制戒
    治，於88年5 月15日因停止戒治經釋放出所；乃於保護管束
    期間，又犯施用毒品案件而經法院撤銷停止戒治，嗣則先由
    臺灣臺北地方法院檢察署檢察官於89年11月23日，以89年度
    戒毒偵字第300 號為不起訴處分確定，再由臺灣臺北地方法
    院於91年12月20日，以87年度訴字第508 號判決免刑確定。
    乃甲○○又分別因贓物案件，經臺灣臺北地方法院於89年10
    月25日，以89年度簡上字第141 號判決有期徒刑四月確定；
    因偽造文書案件，經臺灣新竹地方法院於90年5 月18日，以
    89年度易字第677 號判決有期徒刑四月確定；因偽造文書案
    件，經臺灣臺北地方法院於91年12月20日，以87年度訴字第
    508 號判決有期徒刑五月確定；因二犯施用毒品案件，經法
    院裁定送強制戒治（92年4 月16日因完成毒癮戒斷療程而經
    釋放出所），並由臺灣板橋地方法院檢察署檢察官提起公訴
    ，經臺灣板橋地方法院於91年4 月30日，以91年度簡字第13
    3 號判決有期徒刑六月確定；因偽造文書案件，經臺灣臺北
    地方法院於92年3 月31日，以92年度簡字第341 號判決有期
    徒刑四月確定；因三犯施用毒品案件，經臺灣士林地方法院
    於93年2 月11日，以93年度簡字第20號判決有期徒刑六月確
    定。嗣其上開六案所處徒刑，經法院裁定應執行有期徒刑二
    年三月確定，於92年9 月16日入監執行，94年6 月22日假釋
    出監，94年7 月4 日假釋期滿未經撤銷，其未執行之刑，以
    已執行論。
二、甲○○猶不思戒除毒癮，復基於反覆持續施用第二級毒品安
    非他命類（安非他命暨甲基安非他命）之故意，先於95年1
    月18日上午8 時，在基隆市○○路36巷102 弄33號6 樓租住
    處所，以將安非他命類置放在自行組裝之玻璃球吸食器內燒
    烤使生霧化白煙再以口鼻吸食之方式，施用第二級毒品安非
    他命類；又於同日中午12時，在基隆市○○街太平洋社區之
    不詳友人住處，以相同方式，施用第二級毒品安非他命類。
    嗣為警於同日下午5 時10分，在基隆市○○路36巷102 弄33
    號6 樓其租住處所搜索查獲，並扣得甲○○所有之第二級毒
    品安非他命1 包（含袋毛重3 公克），經採其尿液送驗，結
    果呈安非他命暨甲基安非他命陽性反應，始知上情。
三、案經臺北縣政府警察局松山分局移送臺灣基隆地方法院檢察
    署檢察官偵查起訴。
    理  由
壹、程序事項
    本案被告甲○○所犯者非為死刑、無期徒刑、最輕本刑為三
    年以上有期徒刑之罪或高等法院管轄之第一審案件，其於準
    備程序進行中，先就被訴事實為有罪之陳述，經告知其簡式
    審判程序之旨，並聽取公訴人、被告之意見後，本院業已依
    刑事訴訟法第二百七十三條之一第一項規定，裁定由受命法
    官獨任以簡式審判程序進行本案之審理。
貳、實體事項
一、前揭事實業據被告甲○○於本院審理時坦承在卷；且有第二
    級毒品安非他命1 包（含袋毛重3 公克）扣案暨臺北市政府
    警察局松山分局中崙派出所查獲涉嫌毒品危害防制條例毒品
    初步鑑驗報告書影本1 紙在卷可佐；又被告為警查獲後所採
    集之尿液檢體，經臺北市政府警察局松山分局送請臺灣檢驗
    科技股份有限公司以氣相層析質譜儀法為確認檢驗之結果，
    呈安非他命暨甲基安非他命陽性反應，此亦有臺灣檢驗科技
    股份有限公司95年2 月17日CH/2006/12223 號濫用藥物尿液
    檢驗報告暨臺北市政府警察局松山分局偵辦毒品危害防制條
    例案件犯嫌尿液檢驗編號對照表各1 件在卷可憑；參之以酵
    素免疫分析或薄層定性分析等方式為初步篩檢者，檢驗結果
    雖有相當程度偽陽性之可能，然以氣（液）相層析、質譜分
    析之儀器為交叉確認者，檢驗結果出現偽陽性之機率則極低
    ，因而具有公信力，核足為對涉嫌人不利之認定；暨安非他
    命類經口服投與後，70% 約於24小時以內自尿液中排出，90
    % 則於96小時以內自尿液中排出，是實務目前固衡常以尿液
    檢測判斷受驗者曾否施用毒品，惟鑑於國內現階段針對尿液
    所檢測者，僅為該尿液是否呈安非他命類陽性反應而已，至
    其實際投與量之多寡，則每因安非他命之檢出與個人投與方
    式、投與量、體質、採尿時間，乃至檢驗儀器之精密度等諸
    多因素息息相關，而無從憑以精確推斷，遑論進而據以回推
    （自受驗者採集尿液之時間回推）其精確之投與時間。然則
    ，自受驗者口服投與後所得檢測出安非他命之通常時間推斷
    ，其投與時間距離其採尿時間最長可能不會超過4 日。此復
    曾經行政院衛生署藥物食品檢驗局以81年2 月8 日（）藥
    檢壹字第001156號函釋在案。勾稽以觀，足見被告於本院審
    理時之任意性自白，與事實相符，堪可採信。再者，被告前
    因初犯施用毒品案件（違反麻醉藥品管理條例），經臺灣臺
    北地方法院檢察署檢察官提起公訴，乃猶未經法院審理終結
    ，旋又再因施用毒品案件，經觀察、勒戒後，認有繼續施用
    毒品之傾向，經法院裁定送強制戒治，於88年5 月15日因停
    止戒治經釋放出所；乃於保護管束期間，又犯施用毒品案件
    而經法院撤銷停止戒治，嗣則先由臺灣臺北地方法院檢察署
    檢察官於89年11月23日，以89年度戒毒偵字第300 號為不起
    訴處分確定，再由臺灣臺北地方法院於91年12月20日，以87
    年度訴字第508 號判決免刑確定。其後，又分別因二犯施用
    毒品案件，經法院裁定送強制戒治（92年4 月16日因完成毒
    癮戒斷療程而經釋放出所），並由臺灣板橋地方法院檢察署
    檢察官提起公訴，經臺灣板橋地方法院於91年4 月30日，以
    91年度簡字第133 號判決有期徒刑六月確定（已執畢）；因
    三犯施用毒品案件，經臺灣士林地方法院於93年2 月11日，
    以93年度簡字第20號判決有期徒刑六月確定（已執畢）等情
    ，觀諸卷附之臺灣高等法院被告前案紀錄表、前揭不起訴處
    分書、刑事判決所載內容自明。從而，本案事證明確，被告
    於初犯施用毒品案件之五年以內，再犯施用毒品之犯行，堪
    可認定，應依法論科。
二、論罪科刑：
  (一)查海洛因、安非他命類分別係毒品危害防制條例所列管之第
    一級、第二級毒品，此為該條例第二條第二項第一款、第二
    款所明定。按犯毒品危害防制條例第十條之罪（施用毒品罪
    ）者，檢察官應聲請法院裁定，令被告入勒戒處所觀察、勒
    戒，經勒戒處所陳報，認受觀察、勒戒人無繼續施用毒品傾
    向者，應即釋放，並為不起訴之處分；認有繼續施用毒品傾
    向者，即應聲請法院裁定令入戒治處所強制戒治，俟強制戒
    治期滿釋放，再為不起訴之處分。惟依上揭規定觀察勒戒或
    強制戒治執行完畢釋放後，五年內再犯毒品危害防制條例第
    十條之罪（施用毒品罪）者，檢察官即應依法追訴，毒品危
    害防制條例第二十條第一項、第二項、第二十三條第二項分
    別定有明文。
  (二)核被告於初犯施用毒品案件以後之五年以內，再犯施用第二
    級毒品安非他命類之行為，係犯毒品危害防制條例第十條第
    二項之施用第二級毒品罪。被告持有第二級毒品安非他命類
    之低度行為，應為施用第二級毒品之高度行為所吸收，不另
    論罪。
  (三)被告前後2 次施用第二級毒品安非他命類之犯行，時間密接
    ，且依社會通念，復足可認為係基於一個意思決定所為之具
    有反覆性及延續性之行為，乃學理上所稱之「集合犯」，應
    僅成立一罪。按刑事法若干犯罪行為態樣，本質上原具有反
    覆、延續實行之特徵，立法時既予特別歸類，定為犯罪構成
    要件之行為要素，則行為人基於概括之犯意，在密切接近之
    一定時、地持續實行之複次行為，倘依社會通念，於客觀上
    認為符合一個反覆、延續性之行為觀念者，於刑法評價上，
    即應僅成立一罪。學理上所稱「集合犯」之職業性、營業性
    或收集性等具有重複特質之犯罪均屬之，例如經營、從事業
    務、收集、販賣、製造、散布等行為概念者是（最高法院95
    年度臺上字第1079號判決意旨參照）。查毒品因均有高度之
    成癮性及濫用性；即一方面因「耐藥性」的影響，導致行為
    人必須逐漸增加施用劑量，方能達成其主觀之相同效果；他
    方面則因「生理依賴性」及「心理依賴性」的影響，導致行
    為人對毒品產生強烈渴求，而終至不能根絕。職此，立法實
    務固以戒斷行為人之毒癮（包括身癮及心癮）為其首要；惟
    倘行為人曾經刑事處遇方式助其戒斷毒癮，猶於短時間內再
    犯施用毒品，足見原所據以實施之治療程序，顯然不能收其
    實效，是乃明定應依法追訴處罰。據此可知，施用毒品之行
    為本身，顯然具有反覆性及延續性之特徵；準此，「持續多
    次施用」應屬此類犯罪之常態，倘認此為數行為，並對之為
    數罪評價，則恐與刑罰之過度評價禁止原則相悖，並有違憲
    法所揭櫫之比例原則。從而，於刑法評價上，「持續多次施
    用」毒品，自應僅成立「集合犯」之實質一罪。又本院既認
    本案所涉之「持續多次施用」毒品行為，乃「集合犯」之實
    質一罪，而與舊法時期連續犯之規定渺不相涉，則本案自亦
    不因舊刑法第五十六條規定業經修正刪除，而衍生相關新舊
    法律比較適用之問題。特此指明。
  (四)按刑法第四十七條規定之累犯要件雖有修正，然其修正內容
    祇在排除「過失再犯有期徒刑以上之罪」之適用；至前案有
    期徒刑執行完畢以後，五年以內，「故意再犯有期徒刑以上
    之罪」者，無論依修正前或修正後之法律規定，均應論以累
    犯，加重本刑至二分之一。茲「故意再犯有期徒刑以上之罪
    」者，無論在修法前、後之累犯成立要件暨法律效果既無二
    致，則其自非刑罰法律之變更，亦無新舊法律比較適用之問
    題。查被告曾有如前所述之犯罪科刑及刑之執行情形，此有
    臺灣高等法院被告前案紀錄表在卷可稽，其於有期徒刑執行
    完畢後，五年以內，故意再犯本起最重本刑有期徒刑以上之
    罪，為累犯，應依刑法第四十七條第一項規定，加重其刑。
  (五)刑之酌科
  1.宣告刑
    本院審酌被告犯罪之動機、吸食頻率、曾有施用毒品之前科
    仍不知戒除，惟慮及其犯後坦承犯行、所犯乃戕害自己身心
    健康，尚未危及他人等一切情狀，量處如主文所示之刑。
  2.關於易科罰金：
    按易刑處分，即易科罰金之折算標準、易服勞役之折算標準
    及期限，於新法施行後，亦應為新舊法律之比較適用（最高
    法院95年度第八次刑事庭會議決議三(二)參照）。查被告係於
    95年7 月1 日以前，觸犯本起毒品危害防制條例第十條第二
    項之罪，並經本院為六個月有期徒刑以下刑之宣告，詳如前
    述；惟其行為後，刑法第四十一條規定業於94年1 月7 日經
    三讀修正，於94年2 月2 日經總統公布，並自95年7 月1 日
    起開始施行。茲依修正前刑法第四十一條第一項前段規定：
    「犯最重本刑為五年以下有期徒刑以下之刑之罪，而受六個
    月以下有期徒刑或拘役之宣告，因身體、教育、職業、家庭
    之關係或其他正當事由，執行顯有困難者，得以一元以上三
    元以下折算一日，易科罰金」，暨修正前罰金罰鍰提高標準
    條例第二條前段規定（業因配合刑法修正而經公告刪除）：
    「依刑法第四十一條易科罰金或第四十二條第二項易服勞役
    者，均就其原定數額提高為一百倍折算一日」，被告行為時
    之易科罰金折算標準，本應以銀元300 元折算1 日，經以現
    行法規所定貨幣單位折算新臺幣條例第二條規定之折算比例
    ，換算其單位幣值為新臺幣，即應以新臺幣900 元折算1 日
    。較之95年7 月1 日修正施行之刑法第四十一條第一項前段
    規定：「犯最重本刑為五年以下有期徒刑以下之刑之罪，而
    受六個月以下有期徒刑或拘役之宣告者，得以新臺幣一千元
    、二千元或三千元折算一日，易科罰金」，修正前之折算標
    準顯然較有利於被告，按諸首開說明，本件自應適用修正前
    刑法第四十一條第一項前段暨修正前罰金罰鍰提高標準條例
    第二條規定，諭知如主文所示之易科罰金折算標準。
  (六)扣案之結晶體1 包（含袋毛重3 公克），核屬毒品危害防制
    條例所明定列管之第二級毒品安非他命，此除據被告敘明無
    訛，並有臺北市政府警察局松山分局中崙派出所查獲涉嫌毒
    品危害防制條例毒品初步鑑驗報告書影本1 紙在卷可稽，併
    同無從與之完全析離之分裝袋1 只，均應依毒品危害防制條
    例第十八條第一項前段規定，宣告沒收併銷燬之。
據上論斷，應依刑事訴訟法第二百七十三條之一第一項、第二百
九十九條第一項前段，毒品危害防制條例第二十三條第二項、第
十條第二項、第十八條第一項前段，刑法第十一條、第二條第一
項、第四十七條第一項、修正前刑法第四十一條第一項前段，修
正前罰金罰鍰提高標準條例第二條，現行法規所定貨幣單位折算
新臺幣條例第二條，判決如主文。
本案經檢察官乙○○到庭執行職務。
中    華    民    國    95    年    11    月    22    日
                  刑事第三庭法  官  王慧惠
以上正本證明與原本無異。
對於本件判決如有不服，應於收受送達後10日內，向本院提出上
訴書狀，上訴於臺灣高等法院，並按他造當事人之人數附具繕本
。
中    華    民    國    95    年    11    月    22    日
                            書記官  王一芳
附錄論罪法條
毒品危害防制條例第10條第2項
施用第二級毒品者，處 3 年以下有期徒刑。


司法院資訊處製作；財團法人民間司法改革基金會備份。
